【裁判字號】    96,訴,1596
【裁判日期】    970314
【裁判案由】    偽造文書等
【裁判全文】
臺灣彰化地方法院刑事判決              96年度訴字第1596號
公  訴  人  臺灣彰化地方法院檢察署檢察官
被      告  丙○○
上列被告因偽造文書等案件，經檢察官提起公訴（96年度調偵字
第311 號），本院判決如下：
    主  文
丙○○連續意圖為自己不法之所有，以詐術使人將本人之物交付
，處有期徒刑壹年。減為有期徒刑陸月，如易科罰金，以銀元參
佰元即新臺幣玖佰元折算壹日。
    犯罪事實
一、丙○○於民國93年3 月間召集合會，自任會首，會員連同會
    首共38人，會期自93年3 月25日起至96年4 月25日止，每月
    為1 會，含會首共計38會，約定會員每會會款新臺幣（下同
    ）2 萬元，會首每會會款31000 元，採內標制，於每月25日
    晚上8 時許，在其位於彰化縣社頭鄉泰安村石坑二巷10之6
    號之住處開標。詎其竟基於意圖為自己不法所有之概括犯意
    ，利用各個會員未真正前往投標及彼此並未熟識，且又不親
    自到場參與開標而無須撰寫標單標取會款之機會，先後於94
    年2 月25日、94年7 月25日及94年9 月25日，連續冒用會員
    甲○○、億凱實業有限公司（以下簡稱億凱公司，負責人吳
    碧月）及明韓實業有限公司（以下簡稱明韓公司，負責人呂
    素禛）之名義，向其他會員宣稱係甲○○、億凱公司及明韓
    公司分別以標金3000元、1700元、3000元得標，並另向甲○○、億凱公司及明韓公司稱係其他會員得標，致甲○○、億
    凱公司、明韓公司、乙○○及其他合會會員陷於錯誤而交付
    會款，丙○○共計以此方法詐得會款1,253,900 元（扣除已
    得標會員及丙○○本身）。嗣因甲○○、乙○○等人於開標
    時發現出標會員與活會會員人數不符，而向其他合會會員加
    以查對，始悉上情。
二、案經甲○○、乙○○訴由臺灣彰化地方法院檢察署檢察官偵
    查起訴。
    理  由
一、按被告以外之人於審判外之言詞或書面陳述，除法律有規定
    者外，不得作為證據，刑事訴訟法第159 條第1 項固定有明
    文，惟被告以外之人於審判外之陳述，雖不符合同法第159
    條之1 至第159 條之4 規定，但經當事人於審判程序同意作
    為證據，法院審酌該言詞陳述或書面陳述作成時之情況，認
    為適當者，亦得為證據，當事人、代理人或辯護人於法院調
    查證據時，知有第159 條第1 項不得為證據之情形，而未於
    言詞辯論終結前聲明異議者，視為有前項之同意，此觀同法
    第159 條之5 規定即明。查本判決後開引用各該被告丙○○
    以外之人於審判外之陳述（含書面陳述），皆屬傳聞證據，
    惟當事人雖知上開證據資料為傳聞證據，但於本院準備程序
    及審判期日中均表示同意而不予爭執，且迄至言詞辯論終結
    前亦未再聲明異議，本院審酌上開證據資料製作時之情況，
    尚無違法不當及證明力明顯過低之瑕疵，亦認為以之作為證
    據應屬適當，揆諸前開說明，爰逕依刑事訴訟法第159 條之
    5 規定，認前揭證據資料均例外有證據能力，合先敘明。
二、上開犯罪事實，業據被告丙○○於偵查中及本院審理時坦承
    不諱，且經證人即告訴人甲○○、乙○○於96年5 月30日、
    96年8 月17日偵查中及本院97年3 月5 日審理時指證綦詳，
    並據證人即億凱公司負責人吳碧月、明韓公司負責人呂素禛
    於96年8 月29日偵查中證述屬實，復有合會會員名單（其上
    有註明歷次得標紀錄，屬億凱公司所持有）及億凱公司、明
    韓公司基本資料查詢表各1 紙附卷可稽，足認被告確有上開
    冒標之情事，其所為前揭自白應與事實相符，堪以採信。又
    被告先後於94年2 月25日、94年7 月25日及94年9 月25日，
    連續冒用會員甲○○、億凱公司及明韓公司之名義，分別以
    標金3000元、1700元、3000元得標，並將此與事實不符之訊
    息傳達予其他活會會員，以圖取得其等之當次會款，使各該
    活會會員及甲○○等遭冒標者均陷於錯誤，因而交付會款予
    被告，其犯行自該當於詐欺取財罪。再按民間互助會，除有
    特別約定外，僅係會首與會員訂立之契約，會員與會員間並
    無法律關係存在，而已得標會員（即死會會員），依據其與
    會首間之契約，無論何人得標，均有按期繳交會款之義務，
    當非陷於錯誤而交付會款予會首，並無被詐欺之問題，故會
    首冒名盜標，其詐欺所得之款，應僅限於被冒標會員及未得
    標會員繳納之會款（參照最高法院83年度臺上字第4153號判
    決意旨）。茲本件被告詐欺所得會款金額：於94年2 月25
    日以甲○○名義冒標時，所餘活會會員人數為27人（含甲○○之會份），是被告於94年2 月25日所詐得之款項應係459,
    000 元【（00000-0000）×所餘活會會員數27人＝459,000
    元）】；於94年7 月25日以億凱公司名義冒標時，所餘活
    會會員人數為23人（含甲○○、億凱公司之會份），是被告
    於94年7 月25日所詐得之款項應係420,900 元【（00000-00
    00）×所餘活會會員數23人＝420,900 元）；於94年9 月
    25日以明韓公司名義冒標時，所餘活會會員人數為22人（含
    甲○○、億凱公司、明韓公司之會份），是被告於94年9 月
    25日所詐得之款項應係374,000 元【（00000-0000）×所餘
    活會會員數22人＝374,000 元）】，合計被告所詐得之款項
    為1,253,900 元（即459,000+420,900+374,000=1,253,900
    元）。綜上所述，本件事證明確，被告上開犯行洵堪認定，
    應予依法論科。
三、我國刑法於94年2 月2 日修正公布，95年7 月1 日施行（下
    稱新法；修正前刑法下稱舊法）後，依最高法院95年度第8
    次刑事庭會議決議內容，有關新舊法之適用原則如下：
    (一)新法第2條第1項之規定，係規範行為後法律變更所生新舊
      法律比較適用之準據法，於新法施行後，應適用新法第2
      條第1項之規定，為「從舊從輕」之比較。
    (二)基於罪刑法定原則及法律不溯及既往原則，行為之處罰，
      以行為時之法律有明文規定者為限，必行為時與行為後之
      法律均有處罰之規定，始有新法第2條第1項之適用。
    (三)比較時應就罪刑有關之共犯、未遂犯、想像競合犯、牽連
      犯、連續犯、結合犯，以及累犯加重、自首減輕暨其他法
      定加減原因（如身分加減）與加減例等一切情形，綜其全
      部罪刑之結果而為比較。
    (四)新法第33條第5 款規定罰金刑為新臺幣1 千元以上，以百
      元計算之，新法施行後，應依新法第2 條第1 項之規定，
      適用最有利於行為人之法律。
    (五)易科罰金之折算標準，新法施行後，應依新法第2 條第1
      項之規定，適用最有利於行為人之法律。
    (六)且就想像競合犯部分，新法第55條但書係科刑之限制，為
      法理之明文化，非屬法律之變更。
    本件被告丙○○行為後，刑法業經修正，依前揭最高法院95
    年度第8 次刑事庭會議決議內容，應綜其全部罪刑之結果而
    為比較後，始得判斷應適用新法或舊法，經本院為如附表１
    所示之比較後，認本件依刑法第2 條第1 項前段，應依舊法
    適用。又按關於易科罰金之折算標準及期限，參酌前揭最高
    法院95年度第8 次刑事庭會議決議，並未敘明易刑處分應與
    罪刑有關之共犯、未遂犯、想像競合犯、牽連犯、連續犯、
    結合犯，以及累犯加重、自首減輕暨其他法定加減原因（如
    身份加減）與加減例等一切情形，綜合而為比較，依明示其
    一排除其餘之法理，易刑處分自不在此綜合比較之範圍，此
    部分於新法施行後，應另依新法第2 條第1 項之規定，適用
    最有利於行為人之法律，經比較修正前後之易科罰金折算標
    準結果，以修正前之規定，較有利於被告，理由詳如附表２
    所示。
四、核被告丙○○所為，係犯刑法第339 條第1 項之詐欺取財罪
    。被告所為每次冒標詐欺取財犯行，係同時向多數之被冒用
    名義會員與活會會員詐取會款，而同時侵害數人之財產法益
    ，屬同種罪名之想像競合犯，應依修正後刑法第55條想像競
    合犯規定，從一詐欺取財罪處斷。其先後3 次詐欺取財之犯
    行，時間緊接，方法相同，並係觸犯構成要件相同之罪名，
    顯係基於概括犯意反覆為之，應依修正前刑法第56條連續犯
    規定論以一罪，並加重其刑。爰審酌被告利用會員之信任關
    係，偽以他人名義冒標會款，使被害人辛苦積蓄難以求償，
    所受損害匪淺，且所詐得之金額為1 百餘萬元，並考量其犯
    後已與億凱公司、明韓公司達成和解（參卷附本院調解筆錄
    1 份），另雖償還告訴人部分金額，然尚未達成和解或擬定
    具體清償計畫，及被告之素行良好，於本院審理中能坦承犯
    行、態度尚佳，暨其生活狀況、品行、智識程度等一切情狀
    ，量處如主文所示之刑。又查本件被告犯罪時間均在96年4
    月24日以前，所犯為詐欺取財罪，悉合於減刑條件，應依中
    華民國96年罪犯減刑條例第2 條第1 項第3 款之規定，減其
    宣告刑2 分之1 ，並定其易科罰金之折算標準，以示懲儆。
五、不另為無罪諭知部分
（一）公訴意旨另以：被告丙○○於前述互助會期間之94年2 月
      25日、94年7 月25日及94年9 月25日（經檢察官更正犯罪
      時間），連續冒用會員甲○○、億凱公司及明韓公司之名
      義，在標單上偽填甲○○等之姓名或公司名稱，並依次填
      載標金為3000元、1700元、3000元之投標金額，不實製作
      甲○○等名義之標單投標行使，並因此得標，致使其他合
      會會員陷於錯誤而交付會款，並足生損害於遭冒名之甲○○、億凱公司及明韓公司等3 名會員，因認被告丙○○尚
      涉有刑法第210 條、第216 條（贅載第217 條第1 項）、
      第220 條第1 項之行使偽造準私文書罪等語。
（二）惟按犯罪事實應依證據認定之，無證據不得認定犯罪事實
      ；又不能證明被告犯罪者，應諭知無罪之判決，刑事訴訟
      法第154 條第2 項、第301 條第1 項分別定有明文。次按
      所謂認定犯罪事實之證據，係指足以認定被告確有犯罪行
      為之積極證據而言，該項證據自須適合於被告犯罪事實之
      認定，始得採為斷罪之資料；又事實之認定，應憑證據，
      如未能發現相當確實證據，或證據不足以證明，自不能以
      推測或擬制之方法，以為裁判之基礎，最高法院29年上字
      第3105號、40年臺上字第86號判例著有明文。又按認定犯
      罪事實所憑之證據，無論係直接證據或間接證據，其為訴
      訟上之證明，須於通常一般之人均不致有所懷疑，而得確
      信其為真實之程度者，始得據為有罪之認定，倘其證明尚
      未達到此一程度，而有合理之懷疑存在，復無其他調查途
      徑可尋，法院即應為無罪之判決，最高法院76年臺上字第
      4986號著有判例。
（三）公訴意旨認被告丙○○涉有上開罪嫌，係以被告坦承伊有
      以甲○○、億凱公司及明韓公司之名義冒標會款，及證人
      即告訴人甲○○、乙○○、億凱公司負責人吳碧月、明韓
      公司負責人呂素禛於偵查中之指證，暨有卷附合會會員名
      單1 紙為其主要論據。惟查：訊據被告丙○○堅詞否認有
      何偽造準私文書並據以行使之犯行，辯稱：伊以甲○○、
      億凱公司及明韓公司等會員名義冒標之各該次開標，均係
      趁無任何其他合會會員到場參與開標之機會，伊僅以口頭
      向其他合會會員謊稱係何人得標及得標金額，伊並未在投
      標單上偽造被冒標會員「甲○○」、「億凱公司」及「明
      韓公司」之署押而偽造各該期之投標單等語。且證人即億
      凱公司負責人吳碧月、明韓公司負責人呂素禛於偵查中亦
      僅證述：渠等均未曾至被告住處投標過，也不曾出價競標
      ，直到了末2 會才想說會款應由渠2 人平分，乃詢問被告
      太太，才知道被告以渠等名義冒標等語，且對於被告究係
      以何方式冒標之經過並不清楚，另證人甲○○、乙○○於
      偵查中及本院審理時亦證述：被告冒標那幾次，渠等並未
      到場出價競標，不清楚被告有無填寫投標單等語明確，而
      本案亦無任何被告所填載之投標單扣案可資參佐，是此部
      分公訴人所舉證據尚不足證明被告確有行使偽造準私文書
      之犯行，自無從對被告遽論以行使偽造準私文書罪。此外
      ，本院復查無其他具體事證足資證明被告有公訴人所指此
      部分之犯行，揆諸首揭說明，原應諭知被告此部分為無罪
      之判決，惟公訴人認被告此部分之犯行，與前開有罪部分
      之犯罪事實，有牽連犯之裁判上一罪之關係，爰不另為無
      罪之諭知，併予敘明。
據上論斷，應依刑事訴訟法第299 條第1 項前段，刑法第2 條第
1 項前段、第339 條第1 項、第55條前段，修正前刑法第55條後
段、第56條、第41條第1 項前段，罰金罰鍰提高標準條例第1 條
前段、修正前罰金罰鍰提高標準條例第2 條，中華民國96年罪犯
減刑條例第2 條第1 項第3 款、第7 條、第9 條，判決如主文。
本案經檢察官黃淑媛到庭執行職務。
中    華    民    國    97    年    3     月    14    日
                  刑事第一庭    審判長法  官   簡璽容
                                      法  官   胡宜如
                                      法  官   郭麗萍
以上正本證明與原本無異。
如不服本判決，應於判決送達後10日內，向本院提出上訴書狀，
上訴書狀應「敘述具體上訴理由」，並按他造當事人之人數附繕
本。「切勿逕送上級法院」。
告訴人或被害人對於判決如有不服具備理由請求檢察官上訴者，
其上訴期間之計算係以檢察官收受判決正本之日期為準。
中    華    民    國    97    年    3     月    17    日
                                      書記官  張子涵
附錄本案論罪科刑法條全文：
中華民國刑法第339條
（普通詐欺罪）
意圖為自己或第三人不法之所有，以詐術使人將本人或第三人之
物交付者，處5 年以下有期徒刑、拘役或科或併科1 千元以下罰
金。
以前項方法得財產上不法之利益或使第三人得之者，亦同。
前二項之未遂犯罰之。
附表１：
┌──┬─────┬─────────────────────────┐
│編號│修正事項  │  以各別修正事項討論新、舊法之比較適用            │
├──┼─────┼─────────────────────────┤
│ 一 │連續犯    │被告行為後，刑法第56條連續犯之規定，業經刪除。而修│
│    │          │正前刑法第56條有關連續犯之規定，係將反覆實施之同類│
│    │          │複數犯罪行為論以一罪，並得加重其刑至2分之1，茲修正│
│    │          │後刑法已刪除連續犯之規定，在實務上將視各種具體犯罪│
│    │          │類型，對於反覆實施之同類複數犯罪行為，或評價為一罪│
│    │          │，或評價為併罰之數罪。本件被告所為，倘依修正後之規│
│    │          │定，係應評價為數罪而予以分論併罰，顯較為不利於被告│
│    │          │。                                                │
├──┼─────┼─────────────────────────┤
│ 二 │主刑罰金  │(一)刑法修正施行前，依罰金罰鍰提高標準條例第1 條前段│
│    │部分      │  規定，依法律應處罰金、罰鍰者，就其原定數額得提高│
│    │          │  為2倍 至10倍（刑法乃係定明10倍）。中華民國94年1 │
│    │          │  月7日 刑法修正施行後，依刑法施行法第1 條之1 規定│
│    │          │  ，刑法分則編所定罰金之貨幣單位為新臺幣，而94年1 │
│    │          │  月7 日刑法修正時，刑法分則編未修正之條文定有罰金│
│    │          │  者，自94年1 月7 日刑法修正施行後，就其所定數額提│
│    │          │  高為30倍。但72年6 月26日至94年1 月7 日新增或修正│
│    │          │  之條文，就其所定數額提高為3 倍。是以刑法之貨幣單│
│    │          │  位由「元（指銀元）」變更為「新臺幣」，且刑法分則│
│    │          │  之罰金數額，亦視該分則先前曾修正與否，而分別提高│
│    │          │  3 或30倍。經按現行法規所定貨幣單位折算新臺幣條例│
│    │          │  第2 條之規定折算後等值，故新法並未較有利。      │
│    │          │(二)刑法第33條第5 款有關罰金刑部分，在新法部分係規定│
│    │          │  為罰金：新臺幣1,000 元以上，以百元計算之。而舊法│
│    │          │  時則係規定為罰金：1 元以上，修正後之規定並非較有│
│    │          │  利於被告。                                      │
├──┴─────┴─────────────────────────┤
│總結：本案綜合前開結果，仍應適用舊法之規定。                        │
└──────────────────────────────────┘
附表２：
┌─────┬─────────────────────────┐
│修正事項  │新、舊法之比較適用                                │
├─────┼─────────────────────────┤
│易科罰金  │刑法第41條第1項前段關於得易科罰金之規定，修正前係 │
│          │以「因身體、教育、職業、家庭之關係或其他正當事由，│
│          │執行顯有困難」為其要件，新法則刪除此要件，修正理由│
│          │說明上述規定限制過嚴，欠缺彈性，與易科罰金制度旨在│
│          │救濟短期自由刑流弊之旨趣不符，且刪除該要件後使檢察│
│          │官得視具體個案審酌宜否易科罰金，更符告易科罰金制度│
│          │之意旨。另修正前刑法第41條第1項前段配合罰金罰鍰提 │
│          │高標準條例第2條（現已刪除）之規定，係以「銀元300元│
│          │即新臺幣900元折算1日」為易科罰金之折算標準，至修正│
│          │後之刑法第41條第1項乃係以「新臺幣1,000元、2,000元 │
│          │或3,000元折算1日」為易科罰金之折算標準。而觀諸歷年│
│          │來之實務運作情形，在法院宣告易科罰金折算標準之案件│
│          │，檢察官執行時乃以准予易科罰金為原則，不准易科罰金│
│          │為例外，是以比較修法前後就易科罰金准否及折算標準之│
│          │規定，應認修正後刑法第41條第1項前段提高易科罰金之 │
│          │折算標準之適用，對於行為人而言較為不利。是依刑法第│
│          │2 條第1 項前段，應適用修正前刑法第41條第1 項前段之│
│          │規定。                                            │
└─────┴─────────────────────────┘


司法院資訊處製作；財團法人民間司法改革基金會備份。
